【裁判字號】    99,交抗,1564
【裁判日期】    990729
【裁判案由】    違反道路交通管理處罰條例
【裁判全文】
臺灣高等法院交通事件裁定            99年度交抗字第1564號
抗  告  人  臺北市交通事件裁決所
代  表  人  林文淵
受處分  人  甲○○
上列抗告人因受處分人違反道路交通管理處罰條例案件，不服臺
灣基隆地方法院，中華民國99年5 月5 日所為裁定（99年度交聲
字第113 號），提起抗告，本院裁定如下：
    主  文
抗告駁回。
    理  由
一、抗告意旨略以：依道路交通管理處罰條例（下稱本條例）第
    35 條 第8 項規定「前項汽車駕駛人，經裁判確定處以罰金
    低於本條例第92條第3 項所訂最低罰鍰基準規定者，應依本
    條例裁決繳納不足最低罰鍰之部分。」。本案受處分人因「
    汽車駕駛人酒精濃度超過規定標準」之違反本條例第35條第
    1 項第1 款情形，經抗告人裁處罰鍰新臺幣（下同）49,500
    ，原裁定既認檢察官緩起訴處分命捐款20,000元，性質上屬
    於處分金，與罰金無異，自不應再受行政裁罰，而受處分人
    確向犯罪被害人保護協會臺灣臺北分會捐款20,000元之金錢
    給付，既已依刑事法律受到處罰，因而撤銷原處分關於罰鍰
    49,500元部分，然並未依本條例第35條第8 項規定裁定補繳
    不足最低罰鍰之差額，與上述法條規定不符。復查依臺灣高
    等法院暨所屬法院97年法律座談會提案研討結果略以，若駕
    駛人所支付之緩起訴處分金，未達處罰條例第92條第3 項所
    訂最低罰鍰基準規定者，依處罰條例第35條第8 項規定，仍
    須補繳不足最低罰鍰之部分。綜上，原審認為受處分人支付
    20,000元之金錢給付部分已產生實質刑罰效果，不應再處罰
    鍰49,500元部分，應有道路交通管理處罰條例第35條第8項
    規定，應依同條例第92條第3 項所訂最低罰鍰基準規定，補
    繳不足罰鍰29,500元等語。
二、本院查：
  (一)受處分人甲○○於民國97年10月30日零時11分，駕駛車牌號
    碼6733-QX 號自小客車，行經臺北市○○路○ 段，為臺北市
    政府警察局信義分局員警攔停舉發「汽車駕駛人酒精濃度超
    過規定標準（0.55以上）」之違規，而舉發違反道路交通管
    理事件，抗告人即原處分機關經查明無訛，以受處分人違反
    道路交通管理處罰條例第35條第1 項第1 款之規定，裁處異
    議人罰鍰49,500元，吊扣駕駛執照12個月，並依同條例第24
    條第1 項第2 款施以道路安全講習等情，為受處分人所坦承
    ，並有舉發違反道路交通管理事件通知單（北市警交字第AE
    X092083 號）、違反道路交通管理事件裁決書（北市裁催字
    第裁22-AEX092083號）各一份在卷可稽，堪認屬實。
  (二)按「一行為同時觸犯刑事法律及違反行政法上義務規定者，
    依刑事法律處罰之。但其行為應處以其他種類行政罰或得沒
    入之物而未經法院宣告沒收者，亦得裁處之。前項行為如經
    不起訴處分或為無罪、免訴、不受理、不付審理之裁判確定
    者，得依違反行政法上義務規定裁處之。」行政罰法第26條
    定有明文。所謂「其他種類行政罰」，係指違反行政法上之
    義務而應受裁罰性之不利處分，依行政罰法第2 條規定，包
    括吊扣證照等處分。又行政罰法第26條之立法目的，係以一
    行為同時觸犯刑事法律及違反行政法上義務規定時，由於刑
    罰與行政罰同屬對於不法行為之制裁，而刑罰之懲罰作用較
    強，故依刑事法律處罰即足資警惕，即一事二罰再處行政罰
    之必要，且刑事法律處罰由司法機關依法定程序為之，較符
    合正當法律程序，應予優先適用；惟罰鍰以外之沒入或其他
    種類行政罰，因兼具維護公共秩序之作用，為達行政目的，
    行政機關得併予裁處。是汽車駕駛人經測試檢定酒精濃度超
    過規定標準之行為，如同時涉犯刑法第185 條之3 之公共危
    險罪嫌，依上開行政罰法第26條第1 項規定，道路交通主管
    處罰機關除得依該條項但書規定處以其他種類行政罰（例如
    吊扣駕駛執照）外，應由管轄之地方法院檢察署依刑事案件
    程序處理，嗣後如無行政罰法第26條第2 項所規定之經不起
    訴處分或為無罪、免訴、不受理、不付審理之裁判確定等事
    由外，即不得依道路交通管理處罰條例第35條第1 項第1款
    規定裁處行為人罰鍰之行政罰。
  (三)又觸犯刑事法律之犯罪行為，除得經檢察官起訴，由法院審
    理後為有罪判決或無罪、免訴、不受理、不付審理之裁判外
    ，如檢察官認該行為所犯為死刑、無期徒刑或最輕本刑3 年
    以上有期徒刑以外之罪，經參酌刑法第57條所列事項及公共
    利益之維護，認以緩起訴為適當者，得定1 年以上3 年以下
    之緩起訴期間為緩起訴處分（刑事訴訟法第253 條之1 ）。
    就要件言，緩起訴基本上係認被告有犯罪嫌疑，而暫緩起訴
    ，並得課予被告一定之負擔或指示（同法第253 條之2 第1
    項），此與不起訴處分係因犯罪嫌疑不足或其他原因（同法
    第252 條、第253 條），且不得附條件或負擔者，顯有不同
    。可知緩起訴處分是一種刑事處罰。又經檢察官為「緩起訴
    」處分者，於「緩起訴」之猶豫期間內，檢察官可對其持續
    觀察，若認其顯無反省警惕之情或根本欠缺反省警惕之能力
    （即符合刑事訴訟法第253 條之3 第1 項所列3 款情形）者
    ，得依職權或依告訴人之聲請，將「緩起訴」處分撤銷，並
    依法追訴。換言之，在緩起訴處分之猶豫期間內，刑事訴追
    程序仍未終局確定，此與不起訴處分確定後，刑事訴追程序
    終結，檢察官原則上不得就同一行為再行起訴之法律效果迥
    異。而上開行政罰法第26條第2 項既未明列「緩起訴處分」
    ，且緩起訴處分性質上與不起訴處分不同，自不宜擴張解釋
    而認緩起訴處分亦有該條項規定之適用。從而，經檢察官為
    緩起訴處分之行為，如同時違反行政法上義務之規定，因已
    有刑事處罰，依刑政罰鍰第26條第1 項規定，行政機關即不
    得再為行政裁罰（罰鍰部分）。
  (四)再檢察官為緩起訴處分時，如同時課予被告一定之負擔或指
    示者，有無本條例第35條第8 項補繳罰鍰差額規定之適用？
    亦值研討。如前所述，緩起訴處分與案件經裁判確定者並不
    相同，檢察官為緩起訴處分時，如同時課予被告向公庫、公
    益團體或地方自治團體支付一定之金額，被告依該處分命令
    而為支付，係履行檢察官緩起訴處分命令，性質上屬於處分
    金，雖與罰金類似，惟究與案件經裁判確定處以罰金者不同
    ，與本條例第35條第8 項係「經裁判確定處以罰金」之要件
    ，已有不合；再檢察官為緩起訴處分時係「得」命被告於一
    定期間遵守或履行一定事項（刑事訴訟法第253 條之2 第1
    項參照），並不必然課予負擔，而所課予之負擔亦非當然為
    金錢給付，如係命被告提供義務勞務時，因其非金錢給付，
    即與原行政罰鍰無相同之比較基準，故如認行為人依緩起訴
    處分並向公益團體繳納捐款後，尚須補繳最低罰鍰之差額，
    將因緩起訴處分是否附負擔？所附之負擔是否為金錢給付？
    而有不同之結果，違反公平原則，並使法律之適用繫於不確
    定之緩起訴處分，應非妥適，因此參酌行政罰法第26條之立
    法意旨，違反行政法上義務之行為，如同時經檢察官為緩起
    訴處分時，行政機關應不得就同一行為再為與刑罰相類之罰
    鍰處分，亦無本條例第35條第8 項補繳差額規定之適用。
  (四)本件受處分人因同一酒醉駕車事實，經臺灣臺北地方法院檢
    察署檢察官於97年12月12日以97年度偵字第25840 號為緩起
    訴處分，並課予被告甲○○應於收受執行命令一個月內，向
    犯罪被害人保護協會台北分會繳交20,000元，並於緩起訴處
    分確定後10個月內參加10小時道路交通安全講習。受處分人
    並於98年2 月26日依緩起訴處分向財團法人犯罪被害人保護
    協會台北分會繳交20,000元等情，有上開刑事緩起訴處分書
    、郵政跨行匯款申請書附於原審卷可稽（原審卷第5 頁至第
    7 頁）。受處分人已依檢察官命令捐款20,000元，此固非刑
    法所定刑罰之種類，然已對受處分人名譽、心理產生相當制
    約，並影響其財產權益，亦應可實質該當行政罰法第26 條
    第1 項「依刑事法律」之處罰。是原處分機關依本條例第35
    條第1 項第1 款規定，對受處分人上開酒後駕車之違規行為
    予以裁罰時，除其行為應處以其他種類行政罰，即吊扣駕駛
    執照12個月、施以道路交通安全講習部分，仍得予以裁處外
    ，就受處分人違反行政法上義務而受罰鍰部分，依行政罰法
    第26條第1 項前段規定，即應依刑事法律處罰之，不得再依
    本條例上開規定裁罰。
三、原審以受處分人一行為同時觸犯刑事法律及違反行政法上義
    務規定，依行政罰法第26條第1 項前段規定，應依刑事法律
    處罰之，因而撤銷原處分關於罰鍰部分（其餘吊扣駕駛執照
    及參加道路交通安全講習部分，受處分人並未聲明異議），
    並為該部分受處分人不罰之諭知，經核與法並無違背。抗告
    意旨認縱應撤銷罰鍰之處分，惟仍有本條例第35條第8 項所
    定補繳差額規定之適用云云。惟違反行政法上義務之行為，
    如同時經檢察官為緩起訴處分時，行政機關應不得就同一行
    為再為與刑罰相類之罰鍰處分，亦無道路交通管理處罰條例
    第35條第8 項補繳差額之適用，理由已如前述，抗告人此部
    分抗告並無理由。再本院暨所屬法院97年法律座談會刑事類
    提案第39號雖曾就與本案相類之問題提案討論，惟上開討論
    意見之決議，並無拘束法院對於具體個案裁判之效力，況該
    討論意見甲說所持行為人所支付之緩起訴處分金，未達本條
    例第92條第3 項所訂最低罰鍰基準規定者，須依本條例第35
    條第8 項規定補繳不足最低罰鍰之見解，並未為參與討論者
    支持（該次討論係採乙說見解），因之抗告人以應補繳差額
    說，既經法律問題研討會討論，有拘束效力云云，尚有誤會
    。綜上所述，本件抗告為無理由，應予駁回。
四、據上論斷，應依道路交通案件處理辦法第26條，刑事訴訟法
    第412 條，裁定如主文。
中    華    民    國    99    年    7     月    29    日
                  刑事第八庭審判長法  官  張傳栗
                                  法  官  陳春秋
                                  法  官  黃斯偉
以上正本證明與原本無異。
不得再抗告。
                                  書記官  王宜玲
中    華    民    國    99    年    8     月    2     日

司法院資訊處製作；財團法人民間司法改革基金會備份。
